臺灣高等法院臺中分院刑事判決
                                 109年度交上訴字第1601號
上  訴  人
即  被  告  陳溪樹


選任辯護人  張藝騰律師
上列上訴人因公共危險案件，不服臺灣彰化地方法院108年度交
訴字第103號，中華民國109年5月14日第一審判決（起訴案號：
臺灣彰化地方檢察署108年度偵字第6629號），提起上訴，本院
判決如下：
    主  文
原判決撤銷。
陳溪樹無罪。
    理  由
一、公訴意旨略以：被告陳溪樹於民國108年6月26日21時10分許
    ，駕駛車牌號碼000-00號營業小客車搭載乘客李○○，沿彰化
    縣○○鎮○○路0段由北往南方向行駛，於同日21時16分許，途
    經○○路0段與○○○路0段之交岔路口時，本應注意轉彎車應讓
    直行車先行，依當時天候為晴，現場道路為柏油鋪裝、無缺
    陷、無障礙物，視距良好等一切情狀，並無足致其不能注意
    之情事，竟疏未注意，貿然超過正騎乘電動自行車，亦沿○○
    路0段由北往南方向同向行駛在其右前方之D000000（下稱莉
    ○）後，隨即右轉彎逆向進入○○○路往西方向行駛，莉○見狀
    已然煞車不及，陳溪樹所駕車輛之右側車身與莉○所騎乘電
    動自行車之車身發生碰撞，致使莉○人車倒地，受有雙上肢
    挫、擦傷之傷害（過失傷害罪嫌部分另經臺灣彰化地方檢察
    署〈下稱彰化地檢署〉檢察官為不起訴處分）。詎陳溪樹基於
    肇事逃逸之犯意，未採取任何救護措施或報警處理，隨即駕
    駛上開車輛逃離現場，行駛於陳溪樹後方之機車駕駛許○○見
    狀隨即一路尾追，並沿路鳴按喇叭示意陳溪樹停車，然陳溪
    樹仍駕駛上開車輛離去，許○○見路旁有員警取締交通違規，
    即向員警表明上情，嗣由員警駕駛巡邏車攔停陳溪樹之車輛
    ，而查悉上情，因認被告陳溪樹涉犯刑法第185條之4之肇事
    致人傷害逃逸罪。
二、按犯罪事實應依證據認定之，無證據不得認定犯罪事實；不
    能證明被告犯罪者，應諭知無罪之判決，刑事訴訟法第154
    條第2項、第301條第1項分別定有明文。次按認定不利於被
    告之事實，須依積極證據，苟積極證據不足為不利被告之認
    定時，即應為有利於被告之認定，更不必有何有利之證據（
    參照最高法院30年上字第816號判決）。又認定犯罪事實所
    憑之證據，雖不以直接證據為限，間接證據亦包括在內；然
    而無論直接或間接證據，其為訴訟上之證明，須於通常一般
    之人均不致有所懷疑，而得確信其為真實之程度者，始得據
    為有罪之認定，倘其證明尚未達到此一程度，而有合理之懷
    疑存在時，即無從為有罪之認定；刑事訴訟法上所謂認定犯
    罪事實之證據，係指足以認定被告確有犯罪行為之積極證據
    而言，如未能發現相當證據或證據不足以證明，自不能以推
    測或擬制之方法，以為裁判基礎（參照最高法院76年台上字
    第4986號、29年上字第3105號、40年台上字第86號判決意旨
    ）。又認定犯罪事實應依證據，為刑事訴訟法所明定，故被
    告否認犯罪事實所持之辯解，縱屬不能成立，仍非有積極證
    據足以證明其犯罪行為，不能遽為有罪之認定（最高法院30
    年上字第1831號判決參照）。另無論直接證據或間接證據，
    其為訴訟上之證明，須於通常一般之人均不致有所懷疑，而
    得確信為真實之程度者，始得據為有罪之認定。告訴人之指
    訴，既係以使被告受有罪之判決為目的，從而，不得以告訴
    人之指訴作為認定被告犯罪事實之主要證據，仍應調查其他
    必要之證據，以察與事實是否相符。被害人之陳述如無瑕疵
    ，且就其他方面調查又與事實相符，固足採為科刑之基礎，
    倘其陳述尚有瑕疵，則在究明前，自難遽採為被告有罪之根
    據（最高法院61年台上字第3099號判決參照）。再按刑事訴
    訟法第161條第1項規定：「檢察官就被告犯罪事實，應負舉
    證責任，並指出證明之方法。」，因此，檢察官對於起訴之
    犯罪事實，應負提出證據及說服之實質舉證責任。倘其所提
    出之證據，不足為被告有罪之積極證明，或其指出證明之方
    法，無從說服法院以形成被告有罪之心證，基於無罪推定之
    原則，自應為被告無罪判決之諭知（參照最高法院92年台上
    字第128號判決）。又犯罪事實應依證據認定之，無證據不
    得認定犯罪事實；有罪之判決書應於理由內記載認定犯罪事
    實所憑之證據及其認定之理由。刑事訴訟法第154條第2項及
    第310條第1款分別定有明文。而犯罪事實之認定，係據以確
    定具體的刑罰權之基礎，自須經嚴格之證明，故其所憑之證
    據不僅應具有證據能力，且須經合法之調查程序，否則即不
    得作為有罪認定之依據。倘法院審理之結果，認為不能證明
    被告犯罪，而為無罪之諭知，即無前揭刑事訴訟法第154條
    第2項所謂「應依證據認定」之犯罪事實之存在。因此，同
    法第308條前段規定，無罪之判決書只須記載主文及理由。
    而其理由之論敘，僅須與卷存證據資料相符，且與經驗法則
    、論理法則無違即可，所使用之證據亦不以具有證據能力者
    為限，即使不具證據能力之傳聞證據，亦非不得資為彈劾證
    據使用。故無罪之判決書，就傳聞證據是否例外具有證據能
    力，本無須於理由內論敘說明（最高法院100年度台上字第2
    980號判決參照）。
三、本件公訴意旨認被告陳溪樹涉犯刑法第185條之4之肇事致人
    傷害逃逸罪，係以被告、證人即被害人莉○、證人許○○、證
    人李○○於警詢、偵查中之供述、指訴及道路交通事故現場圖
    、道路交通事故調查報告表一、二、車輛詳細資料報表、證
    號查詢汽車駕駛人各1紙、彰化縣警察局舉發違反道路交通
    管理事件通知單、現場暨監視器畫面照片、監視錄影畫面光
    碟1片、診斷書1紙等在卷為證。
四、訊據被告固不否認有於上開時間、地點，駕駛營業小客車搭
    載證人李○○，並與被害人莉○車輛發生碰撞，致被害人受有
    上揭傷害，及其於車禍後駕車離開之事實，然堅決否認有何
    肇事致人傷害逃逸犯行，並以伊並不知有撞到被害人等語為
    辯。
五、經查：
  ㈠本案被告於上揭時地駕車肇事等情，業據證人即被害人莉○指
    述在卷，並有道路交通事故調查報告表一、二、車輛詳細資
    料報表、證號查詢汽車駕駛人、彰化縣警察局舉發違反道路
    交通管理事件通知單、現場暨監視器畫面照片、監視錄影畫
    面光碟、診斷書等在卷為證，被告亦不否認之，自堪認定之
    。
  ㈡惟按「行為非出於故意或過失者，不罰。過失行為之處罰，
    以有特別規定者，為限。」，刑法第12條定有明文，刑法第
    185條之4之肇事致人傷害逃逸罪並無處罰過失行為之明文，
    是本件自應審究被告是否具備肇事逃逸之故意，經查：
  ①依卷附診斷書記載，被害人莉○因本件車禍受有雙上肢挫、擦
    傷之傷害，其傷勢並非嚴重；又依警卷附照片所示，本案車
    禍後，被害人莉○之機車(或電動自行車)外觀完整，仍得以
    機車本身支架立起，僅座墊處有擦痕數處，至於被告之車輛
    實未見何明顯損傷，是本件應僅係二車側面擦撞，雖仍有撞
    擊聲而為車內乘客聽聞，然實非嚴重碰撞；況本案車禍發生
    於夜晚，且依卷附照片所示，車禍現場亦係燈光昏暗，被害
    人莉○機車又係電動車，行駛聲音小，難謂被告必知悉車輛
    擦撞情事，此與一般肇事逃逸案件所見正面碰撞或車輛嚴重
    撞擊，甚至肇事者車輛亦嚴重受損，而無法諉稱不知肇事者
    ，尚無從比擬。
  ②證人即被告是日駕車之乘客李○○在本院結證「（選任辯護人
    問：你在偵查當中，你有沒有講過一句話，司機有一點耳背
    ？）有。」、「（選任辯護人問：你怎麼會知道這件事？）
    不是，我就覺得奇怪，他可能是收音機太吵。」、「（選任
    辯護人問：你怎麼知道他耳背？你是在車上跟他聊天的時候
    ，他有時候聽不到嗎？）是，就是這樣，他就音樂很大聲還
    是怎麼樣，這我就不知道。」、「（選任辯護人問：你是上
    車的時候，他就有放音樂了嗎？）這我不知道，我知道有放
    音樂。」、「（選任辯護人問：還是在開車的過程中有放音
    樂？）對。」、「（選任辯護人問：你在之前的筆錄有提到
    ，你坐在車上的時候，你有聽到『碰』一聲？）好像碰到，還
    是什麼，因為那天很晚，外面有路障那種。」、「（選任辯
    護人問：你說的是直立的路障？）是，路障像修路那種，我
    知道的是這樣，剩下的我就不知道了。」、「（選任辯護人
    請求提示偵卷第44頁證人警詢筆錄供證人李○○閱覽。選任辯
    護人問：第2個問題，你剛才說是碰到的聲音，但是你之前
    在警方這邊的筆錄，你說你有聽到後面門有大聲的碰撞聲？
    ）沒有，因為我累了，我從高雄來，那時轉頭，好像有擦到
    還是什麼，我不知道是什麼，我叫運將、運將，不知道是擦
    到。…輕輕的聲音，輕輕的，很輕，會不會是這樣，因為交
    通警察他拿證據給我看，說你們就撞到人，我們說我們不知
    道，連這司機都不知道，連我也不知道。」、「…因為我坐
    著，我跟司機說你是不是有撞到什麼東西，還是碰到什麼東
    西，我還跟他說，他可能收音機音樂較大聲，我又坐往前面
    ，我說司機〈證人手勢往前拍打樣〉，你好像碰到什麼，那個
    司機沒講話。」、「（選任辯護人問：你們兩個都有看到撞
    到人嗎？）沒有，我們兩個都不知道。」、「（選任辯護人
    問：你聽到聲音跟被告講，講完你們沒有看到人被撞到？）
    沒有。」、「（選任辯護人問：你們就繼續開車，你有無感
    覺司機開得特別快？）很慢。」、「（選任辯護人問：同上
    提示筆錄，倒數第3個問題，目擊證人許○○筆錄所述，他有
    一路尾隨計程車，有按喇叭提醒計程車駕駛停車，你是否有
    聽到按喇叭的聲音？）沒有。」、「（選任辯護人問：你完
    全沒有聽到喇叭聲？）沒有。」、「（選任辯護人問：你是
    否有看到人尾隨計程車，跟著你們的計程車，還是在你旁邊
    ？）也沒有。」、「（選任辯護人問：）你沒有看到？）是
    ，是我們前面的交通警察把我們攔住，說我們撞到人，我就
    下車說沒有。」、「（選任辯護人問：你剛才說車子好像有
    碰到的聲音，到警察把你們攔下來，你跟司機在車上都在討
    論什麼？你跟被告即司機在車上有無在討論什麼？）都沒有
    。」、「（檢察官問：你剛才回答律師，你拍被告一下，說
    你好像撞到人，是嗎？）是。後改稱：沒有，我跟他說好像
    碰到東西。」、「（檢察官問：你現在前後矛盾，你剛才回
    答律師的時候，你跟他說你好像是撞到人，是嗎？）沒有，
    我說碰到人，我沒有說人，好像碰到東西。」、「（檢察官
    問：然後你轉頭看，是如何看？看後視鏡，還是真的有轉頭
    ？〉有，我坐他的後面，他這樣看〈證人頭稍微往右轉〉。」
    、「（檢察官問：他在開車，他有停下來嗎？）沒有，他慢
    慢的。」、「（檢察官問：繼續開車，頭往後看你嗎？）沒
    有。」、「（檢察官問：是看誰？）看外面。」、「（檢察
    官問：他怎麼看，他還在開車，他怎麼看？）他開車，我跟
    他說『運將、運將，好像有碰到東西，還是什麼』，他第一次
    沒聽到，我說第二次的時候他看外面有沒有撞到。」、「（
    檢察官問：他沒有看車內的後照鏡，他也沒有看旁邊的後視
    鏡？）對，他只是看他旁邊外面。」、「（檢察官問：他只
    看外面？）對。」、「（檢察官問：有人都倒在地上，他怎
    麼看得到地？他看窗外，怎麼看得到？）這樣我就不曉得。
    …對，我是躺著，然後碰到東西，我說『運將，好像有碰到東
    西』。」、「（檢察官問：你也沒有往後看，對嗎？）沒有
    。」、「（審判長問：你跟他說，他沒有聽到，你拍打他肩
    膀，跟他說有撞到東西，這時他才回頭看？）是。」、「（
    審判長問：那是你聽到撞到多久後的事？計程車已經又開了
    多遠？）這我就不知道。」、「（審判長問：10公尺、20公
    尺、30公尺？）這我確實不知道。」、「（審判長問：他開
    得快，還是開得慢？）有夠慢。」、「（審判長問：你跟他
    講完以後，他的車速有慢下來嗎？）慢，不會太過慢」、「
    （審判長問：警察來追你們後才攔你們，還是他們原來就在
    路口攔你們？）原來就在路口攔我們，交通警察拿監視器錄
    影，說我們撞到人，連我也不知道，我說哪有可能，他說明
    明有拍到，你自己看。」、「（審判長問：你沒發現有一個
    年輕人騎機車追你們的車？）沒有，不知道，開車的時候，
    不知道。」、「（審判長問：那個年輕人說這個事故發生之
    後，他就追那輛計程車，在這個過程，他一直按喇叭叫你們
    停車，但是計程車不但沒有停下來，還越開越快離開現場，
    直到他看到路邊有警察，跟警察說是這輛計程車，他是這樣
    說的？）沒有，被告開車真的不快。」、「（受命法官問：
    你跟他說撞到東西以後，你有無覺得他怪怪的？）沒有，他
    也是開車，這樣慢吞吞的，交通警察說我們撞到人。」、「
    （受命法官問：他講話有無怪怪的？）沒有。」，核與證人
    李○○於警詢陳稱「（問：當時肇事經過情形，請詳述？）肇
    事時我坐在陳溪樹駕駛的計程車185-P6號上要從彰化市火車
    站要去鹿港彰濱秀傳醫院，因為我姪兒要手術要我去簽手術
    同意書，當時行經肇事時地時，我有聽到後方傳來一聲大聲
    碰的撞擊聲，我當時立刻提醒駕駛陳溪樹說：『運匠，你後
    面好像有撞到東西的聲音。』他聽完立刻回頭看，我也跟著
    回頭看，但我們都沒有發現任何人車倒地。他就沿○○○路繼
    續往前開之後，我看到警察的巡邏車追上來將我乘坐的計程
    車185-P6號攔停，這時警方告知才知道有發生交通事故。」
    、「（據目擊者證人許○○筆錄所述，他有一路尾隨計程車有
    按鳴喇叭提醒計程車駕駛停車，你是否有聽到按鳴喇叭的聲
    音？）沒有。我坐在後座真的都沒有聽到按鳴喇叭的聲音。
    」等主要情節相符。是依證人即被告是日車輛之乘客李○○證
    述內容，伊在案發日固有聽到車輛撞擊聲，然伊認為是車輛
    撞到障礙物，並不認為係撞到人，且伊與被告固有轉頭（或
    回頭）查看，然均未看到有人倒地之情，伊亦未聽到證人許
    ○○在後追趕之機車喇叭聲，且伊在告訴被告車輛似乎有撞到
    東西後，被告亦未有異常或加速離去之情，其供述顯有利於
    被告。
  ③證人許○○於警訊固指述伊發現被告駕車肇事造成被害人倒地
    後，伊即駕車追趕，並沿路按鳴喇叭，惟因被告加速逃逸是
    未能追到被告車輛，證人始轉請警方攔截等語，其指述固不
    利於被告，然依上述證人李○○所述，被告車上有播放音樂，
    而與被告同處車上之證人李○○並未聽到機車喇叭聲，證人李
    ○○年齡尚小於被告11歲，有其等年籍資料可按，又同處車上
    ，尚未能聽到機車喇叭聲，被告當時又無異狀，則被告是否
    確聽到證人許○○機車喇叭聲，並非全然無疑。至證人許○○所
    述被告汽車有加速駛離一節，事涉證人主觀認知觀察，並未
    見何客觀事證可佐，亦與李○○證述相左，難認必然合乎真實
    。
六、綜上，本件被告固確有駕車肇事情事，然時值夜晚，現場燈
    光昏暗，二車亦非正面或嚴重碰撞，難認被告確知悉肇事之
    情；其車上乘客雖有聽到碰撞聲而告知被告，惟二人均未見
    車後有何人車倒地景象；再者，證人許○○雖確有在被告車後
    按鳴喇叭，然被告車上有播放音響，是其車上乘客並未聽聞
    喇叭聲，難認同車之被告即有聽聞，被告有加速駛離之情，
    亦無何客觀事證可憑，是本件被告所述伊不知肇事等情，並
    非必不得採，其肇事逃逸犯行尚未達於通常一般人均無合理
    懷疑，而可得確信為真實，本罪疑唯輕原則，應認被告上訴
    為有理由，應由本院將原判決撤銷，並為被告無罪之諭知。
據上論結，應依刑事訴訟法第369條第1項前段、第364條、第301
條第1項，判決如主文。
本案經檢察官余建國提起公訴，檢察官姚玎霖到庭執行職務。
中　　華　　民　　國　 109　　年　　9 　　月　　16　　日
                刑事第九庭    審判長法  官  紀文勝
                                    法  官  賴妙雲
                                    法  官  姚勳昌
以上正本證明與原本無異。          
檢察官如不服本判決應於收受送達後二十日內向本院提出上訴書
狀，其未敘述上訴理由者，並得於提起上訴後二十日內向本院補
提理由書狀（均須按他造當事人之人數附繕本）「切勿逕送上級
法院」。　　　　　
                                   書記官　溫尹明

中　　華　　民　　國　 109　　年　　9 　　月　　16　　日